【裁判字號】    95,上更(一),53
【裁判日期】    950926
【裁判案由】    清償借款等
【裁判全文】
臺灣高等法院民事判決                95年度上更(一)字第53號
上  訴  人  丙○○
訴訟代理人  張玉希律師
被  上訴人  乙○○
上列當事人間請求清償借款事件，上訴人對於中華民國92年12月
17日臺灣士林地方法院92年度訴字第1023號第一審判決提起上訴
，經最高法院第一次發回更審，本院於95年9月12日言詞辯論終
結，判決如下：
    主  文
原判決廢棄。
被上訴人在第一審之訴及追加之訴均駁回。
第一、二審（含追加之訴部分）及發回前第三審訴訟費用由被上
訴人負擔。
    事實及理由
一、按在第二審為訴之變更或追加，非經他造同意，或有民事訴
    訟法第255條第1項第2款至第6款情形，不得為之，民事訴訟
    法第446條第1項定有明文。本件被上訴人原依連帶債務內部
    分擔之法律關係，請求上訴人給付248萬6千元，嗣於本院就
    訴外人堯升汽車有限公司（下稱堯升公司）於民國（下同）
    79年1月3日，以附條件買賣方式向訴外人康財實業股份有限
    公司（下稱康財公司）購買車輛，約定價款新台幣（下同）
    2013萬4476元，由包含兩造在內共計10人為連帶保證人，並
    於共同簽交同面額之本票一紙，以為擔保，嗣其已先行清償
    上開債務本息之同一基礎事實，追加依票據權利關係為請求
    。依民事訴訟法第446條、第255條第1項2款規定，自為法之
    所許，合先敘明。
二、被上訴人主張：訴外人堯升公司前於79年1月3日，以附條件
    買賣方式向訴外人康財實業股份有限公司（下稱康財公司）
    購買車輛，約定價款共2013萬4476元，由包含兩造在內共計
    10人為連帶保證人，堯升公司與上開連帶保證人並共同簽同
    面額之本票一紙交付康財公司，以為擔保。上開債務連同利
    息共計2,486萬元，業經伊於81年1月間先行清償等情，爰依
    連帶債務內部分擔之法律關係，及票據權利關係，求為命上
    訴人給付248萬6千元及法定遲延利息之判決。
三、上訴人則以：被上訴人係代表堯升公司清償系爭債務，並非
    由其個人清償。被上訴人所提清償證明所載買賣日期為79年
    12月28日，附條件買賣擔保日期為79年12月22日，價金為
    2486萬元，而伊連帶保證堯升公司之附條件買賣書日期為79
    年1月3日，價金為2013萬4476元，約定還款日期為79年2月
    ，二者均不相同，可見伊原擔保債務設定之動產抵押擔保，
    業已塗銷，而由堯升公司以借新還舊的方式，另立新的買賣
    契約，設定新的動產抵押擔保，伊所擔保之債務業已消滅。
    伊保證之原債務既已由堯升公司清償，被上訴人自不得對伊
    主張。又伊原為堯升公司之股東，嗣已於79年11月間將股權
    轉讓他人而退股，自毋庸再分擔系爭債務。且被上訴人係因
    取得堯升公司之經營權及全部生財器具，而自願承擔該公司
    對外一切債務，被上訴人係為其自己而清償，與伊無涉。況
    被上訴人若係代堯升公司清償債務，則依民法第749條規定
    ，承受康財公司對於堯升公司之債權，自應就擔保品之車輛
    行使權利，及向堯升公司求償，然被上訴人怠於行使，同意
    塗銷動產擔保之設定，且於堯升公司結束前均未對主債務人
    即堯升公司求償，顯已拋棄為其債權擔保之物權，及放棄對
    主債務人求償之權利，依民法第751條規定，伊就系爭債務
    已免其責任，且被上訴人之內部分擔請求權，及依本票所得
    主張之票據權利，亦均已罹於時效而消滅等語，資為抗辯。
四、原判決命上訴人給付被上訴人248萬6千元及自92年7月18日
    起至清償日止按年息百分之一計算之利息。上訴人就其敗訴
    部分提起上訴，發回前本院駁回上訴人之上訴，上訴人上訴
    最高法院，經最高法院全部廢棄發回本院。上訴人於本院上
    訴聲明：(一)原判決廢棄。(二)上開廢棄部分，被上訴人於第一
    審之訴駁回。(三)第一、二審及發回前第三審訴訟費用由被上
    訴人負擔。被上訴人答辯聲明為：上訴駁回。第二審訴訟費
    用由上訴人負擔。
五、被上訴人主張訴外人堯升公司前於79年1月3日以附條件買賣
    方式向訴外人康財公司購買車輛，約定價款共2013萬4476元
    ，由包含兩造在內共計10人擔任訴外人堯升公司之連帶保證
    人，訴外人堯升公司與上開連帶保證人並於78年12月21日共
    同簽發同面額之本票一紙交付康財公司，以為擔保之事實，
    業據其提出附條件買賣契約書及本票影本為證（見原審卷第
    114頁、第16頁），並為上訴人所不爭，自堪信為真實。至
    被上訴人主張已於81年1月間清償上開債務本息共2486萬元
    ，上訴人應依連帶債務內部分擔之法律關係，及票據權利關
    係，給付其268萬6千元及自原審支付命令送達翌日起之法定
    遲延利息，則為上訴人所否認，並以前開情詞置辯。經查：
（一）訴外人康財公司因訴外人堯升公司於79年1月3日以附條件
      買賣方式向其購買價款共計2013萬4476元之車輛後，未按
      期清償，乃向臺灣臺北地方法院聲請發給79年票速字第
      1982號本票准許強制執行裁定，並據以查封被上訴人之不
      動產，嗣被上訴人代表堯升公司與訴外人康財公司另訂新
      約，由被上訴人交付以其個人名義簽發之支票分期支付，
      並提供其名下土地設定抵押權以為擔保，嗣於兌現數期分
      期付款支票後，以現金一次清償完畢，將其以個人名義簽
      發未到期之支票取回作廢，康財公司並出具債務清償證明
      書供塗銷附條件買賣擔保交易登記之事實，有79年1月3日
      附條件買賣契約書、臺灣臺北地方法院79年票速字第1982
      號本票准許強制執行裁定、土地登記簿謄本、債務清償證
      明書、被上訴人自康財公司取回作廢之支票影本在卷可稽
      （見原審卷第15頁、第114頁、第115頁、本院前審卷第28
      至32頁、第102至110頁）。而觀諸上開79年1月3日附條件
      買賣契約書約定之價金及兩造與其餘8人共同簽發之本票
      面額均為2013萬4476元，本票裁定之主文亦載「相對人於
      民國78年12月21日共同簽發之本票內載憑票交付聲請人之
      新台幣2013萬4476元其中之新台幣1882萬6000元．．」，
      惟康財公司出具之債務清償證明書則記載「查堯升公司於
      民國79年12月28日向本公司購買車輛，並經貴處於79年12
      月22日79A281 88號附條件買賣擔保交易登記在案。其擔
      保金額新台幣貳仟肆佰捌拾陸萬元業經全部清償，原辦理
      之附條件買賣登記應請註銷，特給此證」，其所載交易日
      期及金額與79年1月3日附條件買賣契約書均不相同，與上
      開本票、本票裁定所載金額亦不相同。證人即當時康財公
      司承辦人員甲○○亦證稱：堯升公司於79年1月間與康財
      公司簽訂買賣契約時就已經辦理動產擔保交易登記，79年
      12月跳票後以借新還舊的方式處理，將未付之本息加總，
      重訂一份動產擔保交易契約，等於是以新約清償掉原債務
      ，也就是將原本未付本息加總，再加申請展延應付之利息
      ，當成堯升公司新借的本金。因為動產擔保不能設定兩次
      ，所以舊的那份已經塗銷掉，新的附條件買賣契約上保證
      人只有乙○○等語（見本院卷第74頁、本院前審卷第129
      頁），足見堯升公司與康財公司於79年1 月3日訂立附件
      買賣契約並為動產擔保登記後，因堯升公司未按期清償，
      雙方於79年12月22日將到期利息滾入原本，另行訂立新的
      附條件買賣契約，將原有之動產擔保登記塗銷，改以新約
      為動產擔保交易登記。上訴人主張上開債務清償證明塗銷
      用以之附條件買賣登記，並非堯升公司與康財公司間79年
      1月3日之附條件買賣，79年1月3日附條件買賣設定之動產
      抵押擔保，業已塗銷，其所擔保之原有之舊債務，於堯升
      公司將到期利息滾入原本，重新約定清償期限，另行以新
      的買賣契約內容設定新的動產抵押擔保時，即已消滅，尚
      非無據。
（二）被上訴人雖主張上開堯升公司之債務係其代為清償，上訴
      人為十位連帶保證人之一，應分擔其中十分之一即248萬6
      千元云云，惟查，被上訴人係於堯升公司未依與康財公司
      79年1月3日附條件買賣契約所定按期清償後，代表堯升公
      司與康財公司將到期利息滾入原本，另訂新約，提供土地
      抵押以為擔保，並依新約約定之各期清償期限及金額，開
      立支票供康財公司按期兌領，為被上訴人所自陳（見本院
      前審第96頁），而其用以支付分期價款之支票，其金額與
      原附條件買賣契約約定之分期款不同，其票期亦晚於原附
      件條買賣契約約定之付款期限，此有被上訴人自康財公司
      取回作廢之支票、堯升公司原簽發支付分期款之支票，及
      附條件買賣契約第二條付款期限及各期分期款之約定在卷
      足資比對（見原審卷第99至110頁、第115頁），足見被上
      訴人所清償者，為堯升公司對康財公司依79年12月22 日
      新約所負之債務，然上訴人並非79年12月22日附條件買賣
      契約之連帶保證人，尚難認其對於新契約之債務，應負內
      部分擔之義務。
（三）被上訴人雖主張康財公司係於其代堯升公司全部清償後，
      始返還兩造與其餘8人共同簽發供做擔保之用的本票，故
      舊債務於新債務履行時始消滅，上訴人仍負連帶保證人內
      部分擔責任云云，惟為上訴人所否認，且按保證人向債權
      人為清償後，於其清償之限度內，承受債權人對於主債務
      人之債權。債權人拋棄為其債權擔保之物權者，保證人就
      債權人所拋棄權利之限度內，免其責任。主債務人所有之
      抗辯，保證人得主張之。民法第749條、第751條、第741
      條定有明文。被上訴人主張康財公司係於其代堯升公司全
      部清償後，始返還兩造與其餘8人共同簽發供做擔保之用
      的本票云云，縱認屬實，被上訴人既係代堯升公司為清償
      ，則依民法第749條規定，即承受康財公司對於堯升公司
      之債權及動產擔保物權，然其於清償後，即塗銷系爭動產
      擔保物權，似已放棄該動產擔保物權。又其雖陳稱已就該
      動產擔保物權之標的物即堯升公司以附條件買賣方式買入
      之14輛車輛，以每輛15萬元之價格出售取償，惟其亦陳稱
      就不足部分，並未再向堯升公司求償，且直接把堯升公司
      該筆債務劃掉，故堯升公司之財務報表上已無本筆債務一
      事等語（見本院卷第20頁），則顯亦已免除堯升公司之系
      爭債務，而堯升公司為系爭債務之主債務人，保證人與主
      債務人對於債權人就系爭債務雖負連帶之責，然主債務人
      就全部債務應負最終之責任，但保證人與主債務人間無分
      擔部分可言，被上訴人既已拋棄對於主債務人堯升公司之
      求償權，則依上開條文規定，自不得再對為保證人之上訴
      人求償。
（四）況「堯升公司前一位董事長認為只有我能負擔，所以將其
      他人的股份轉給我」、「因堯升公司經營不善，堯升公司
      股東要把股權賣掉找不到買主，所以我承受對於康財公司
      這些債務及其他堯升公司債務」、「當時股東把股權都讓
      給我，我並沒有支付任何對價給股東們，但是由我處理堯
      升公司所有一切債務，債務變成我的債務，我要去承受堯
      升公司之債務」等語，迭經上訴人所陳明（見本院卷第19
      、61、68頁），被上訴人於被訴偽造文書刑事案件中亦稱
      ：堯升公司經營不善，虧損累累，經股東會決議出讓，並
      由丙○○以外之股東共同書立委託書授權董事長陳政權．
      ．全權處理出售轉讓事宜，另股東丙○○則早於公司召開
      第二次股東會議書即宣布退出，陳政權亦返還其入股金．
      ．陳政權急於出售堯升公司未果，康財公司又催逼債務甚
      急，已打算拍賣上訴人所提供設定抵押之不動產，乃要伊
      承受，康財公司亦表示由伊承受堯升公司，其對堯升公司
      之債權追索可暫緩，且各股東均撤手不管，伊不等已始接
      受陳政權及康財公司之建議而接下堯升公司，此亦有本院
      88 年度重上更(五)字第219號判決影本在卷足憑（見原審卷
      第91、92頁），被上訴人既因承受堯升公司繼任為堯升公
      司負責人，而堯升公司之系爭債務，則被上訴人已成為系
      爭債務之主債務人，應負系爭債務最終之清償責任，而保
      證人對於主債務人並無應分擔之責任，被上訴人主張上訴
      人應依保證人內部分擔之法律關係，給付其所清償金額之
      十分之一即248萬6千元及法定遲延利息，亦非可取。
（五）被上訴人雖又以其持有兩造及其餘10人共同簽發之本票，
      主張其得行使本票追索權向上訴人求償云云，惟按票據上
      之權利，對匯票承兌人及本票發票人，自到期日起算；見
      票即付之本票，自發票日起算；三年間不行使，因時效而
      消滅。票據法第22 條第1項定有明文。本件被上訴人所持
      兩造與其餘8人共同簽發之本票其到期日為79年3月18日，
      則其得對系爭本票之發票人主張之票據上權利，自79年3
      月18日起算於三年間不行使即罹於時效消滅，是其本於票
      據上之請求權早於被上訴人92年6月13日始提起本件訴訟
      前，已罹於時效消滅，上訴人既為時效之抗辯，則其依票
      據關係主張，亦非有理。
六、綜上所述，上訴人抗辯被上訴人已承受堯升公司之系爭債務
    ，且堯升公司原附條件買賣設定之動產抵押擔保，業已塗銷
    ，其所擔保之原有之舊債務，於堯升公司將到期利息滾入原
    本，重新約定清償期限，另行以新的買賣契約內容設定新的
    動產抵押擔保時，即已消滅，其非新契約債務之保證人，且
    被上訴人亦已拋棄對於堯升公司之求償權，不得再對其求償
    ，其票據權利亦已罹於時效消滅，自屬可信，被上訴人主張
    上訴人應依連帶債務內部分擔之法律關係及票據權利關係，
    給付其所清償金額之十分之一即248萬6千元及法定遲延利息
    ，為不足採。從而，被上訴人本於連帶債務內部分擔之法律
    關係，請求被上訴人給付248萬6千元及自支付命令送達翌日
    （即92年7月18日）起至清償日止按年息百分之五計算之利
    息，無理由，不應准許。其追加依票據權利關係請求上訴人
    如數給付，亦無理由，應併予駁回。原審依連帶債務內部分
    擔之法律關係判決命上訴人如數給付，自有未洽。上訴意旨
    指摘原判決不當，求予廢棄改判，為有理由。自應由本院予
    以廢棄改判，如主文第二項所示。
七、本件事證已臻明確，兩造其餘之攻擊防禦方法及所提之證據
    ，經審酌後認均無礙判決之結果，爰不予一一論述。
八、據上論結，本件上訴人上訴為有理由，被上訴人追加之訴為
    無理由，依民事訴訟法第450條、第449條第1項、第78條，
    判決如主文。
中    華    民    國    95    年    9     月    26    日
                    民事第三庭
                        審判長法  官  林敬修
                              法  官  劉勝吉
                              法  官  張靜女
正本係照原本作成。
如不服本判決，應於收受送達後20日內向本院提出上訴書狀，其
未表明上訴理由者，應於提出上訴後20日內向本院補提理由書狀
（均須按他造當事人之人數附繕本）上訴時應提出委任律師或具
有律師資格之人之委任狀；委任有律師資格者，另應附具律師資
格證書及釋明委任人與受任人有民事訴訟法第466條之1第1項但
書或第2項（詳附註）所定關係之釋明文書影本。
中    華    民    國    95    年    9     月    27    日
                              書記官  廖麗蓮
附註：
民事訴訟法第466條之1（第1項、第2項）：
對於第二審判決上訴，上訴人應委任律師為訴訟代理人。但上訴
人或其他法定代理人具有律師資格者，不在此限。
上訴人之配偶、三親等內之血親、二親等內之姻親，或上訴人為
法人、中央或地方機關時，其所屬專任人員具有律師資格並經法
院認為適當者，亦得為第三審訴訟代理人。


司法院資訊處製作；財團法人民間司法改革基金會備份。
